---
title: "Resumen proyecto Gapminder"
output:
  slidy_presentation: default
  ioslides_presentation: default
date: "2025-09-17"
---

```{r setup, include=FALSE}
knitr::opts_chunk$set(echo = FALSE)
```

## R Markdown

Este es un resumen del proyecto Gapminder. Se analizan indicadores demográficos clave entre 1950 y 2019, con especial atención a la esperanza de vida y la tasa de fertilidad.

## Objetivos del proyecto 

- Analizar la evolución de la esperanza de vida por continente.

- Estudiar la relación entre fertilidad y longevidad.

- Identificar brechas regionales persistentes.

## Tabla resumen

```{r cars, echo = TRUE}


library(dplyr)
library(readr)
library(kableExtra)

datos <- read_csv("../../Datos/base_depurada/LifeExpact_Fertility_dep.csv")

tabla_resumen <- datos %>%
  filter(year >= 1950) %>%
  group_by(continent) %>%
  summarise(
    EsperanzaVidaMedia = round(mean(life_expectancy, na.rm = TRUE), 1),
    FertilidadMedia = round(mean(fertility_rate, na.rm = TRUE), 1)
  )

tabla_resumen %>%
  kbl(caption = "Indicadores promedio por continente (1950–2019)") %>%
  kable_styling(full_width = FALSE)

```

## Gráfico principal

```{r pressure}


library(ggplot2)

ggplot(datos %>% filter(year >= 1950),
       aes(x = year, y = life_expectancy, color = continent)) +
  geom_line(stat = "summary", fun = "mean", size = 1) +
  labs(
    title = "Evolución de la esperanza de vida media por continente",
    x = "Año",
    y = "Esperanza de vida (años)"
  ) +
  theme_minimal()

```

